【裁判字號】    97,台上,340
【裁判日期】    970124
【裁判案由】    常業重利
【裁判全文】
最高法院刑事判決              九十七年度台上字第三四０號
上  訴  人  台灣高等法院台南分院檢察署檢察官
被      告  甲○○
            乙○○
                    樓之1
            丙○○
                    樓之1
            丁○○
                    樓之1
            戊○○
上列上訴人因被告等常業重利案件，不服台灣高等法院台南分院
中華民國九十五年八月三十一日第二審更審判決（九十四年度重
上更(三)字第三六三號，起訴案號：台灣台南地方法院檢察署八十
六年度偵字第六五四七、一０五三一、一二二七二號），提起上
訴，本院判決如下：
    主  文
原判決撤銷，發回台灣高等法院台南分院。
    理  由
本件原判決以公訴意旨略以：(一)被告甲○○自民國八十年間起，
在台南市○○路○段一三七巷十一號處，乘余寶旻等人因亟需用
錢之急迫情形貸以金錢，而收取月息十五分以上之顯不相當之重
利，並以之為常業。又於八十一年間起至八十二年七月間，在台
南市○○路○段一三七巷十一號處，分別僱用被告戊○○、丙○
○、乙○○、丁○○及紀青秀（已判決確定）等人，共同基於常
業重利之犯意聯絡，由甲○○以月息九分之利息提供資金，分由
戊○○、丙○○、乙○○及丁○○負責尋找客戶、接洽貸放款事
務；紀青秀負責資金進出之紀錄，及自甲○○銀行帳戶款項之提
領，回收本、息之入帳，而於原判決附表所示之時間，乘余寶旻
等人因亟需用錢急迫之際，以收取原判決附表所示之與原本顯不
相當之重利。(二)被害人高玉樹於八十年間透過田嘉琳（業經判決
無罪確定）向甲○○借款新台幣（下同）五十五萬元，而收取六
十分之高利，因認甲○○等涉犯重利罪嫌。經審理結果，認犯罪
不能證明，因而撤銷第一審論處關於甲○○、戊○○、丙○○、
乙○○、丁○○常業重利部分之科刑判決，改判諭知被告等均無
罪，固非無見。
惟查(一)證人之陳述有部分前後不符，或相互間有所歧異時，究竟
何者為可採，法院本得依其自由心證予以斟酌，非謂一有不符或
矛盾，即認其全部均為不可採信。若其基本事實之陳述與真實性
無礙時，仍非不得予以採信，查證人余寶旻於八十六年六月七日
之警詢中證稱：其曾於八十一年向甲○○手下劉堯山借款五百餘
萬元，月息近五十分等語（見第六五四七號偵查卷第七０頁）。
於第一審審理時陳稱：其因週轉不靈，透過劉堯山向甲○○共借
三百萬元，利息為每十萬元月息五千元，另外加算佣金每十萬元
為四千元，第一次一百萬元，實拿八十八萬元，十天一期，實拿
三百多萬，共還五百多萬元，尚欠三百多萬元，一百萬元一個月
十五萬利息，是先預扣，實際可拿八十五萬元等語（見原審上訴
卷(一)第一八八頁、卷(二)第一八頁），核與證人劉堯山於八十六年
五月二十八日證稱；余寶旻向甲○○借錢，利息十五分，錢由甲
○○叫會計交給余寶旻，余寶旻之支票係交予甲○○，由於余寶
旻與甲○○不熟，故由其當保證人等語相符（見同上偵查卷第八
一頁反面、第七七頁反面、第五七頁）。甲○○於警詢中亦供承
：劉堯山曾帶同余寶旻前來借款，余寶旻非向劉堯山借款明確（
見同上偵查卷第六、三五頁）。原審未將調查所得之各項證據，
本於推理作用，為綜合判斷，並敘明其證據取捨判斷之理由，徒
將案內各項供述證據割裂予以觀察，並以證人事後翻異前供，或
證人前後所供各語不一，即認全部之陳述，均為不可採信，自有
採證違誤及理由欠備之違誤。(二)按被告之任意性自白，且與事實
相符者，得為證據，為刑事訴訟法第一百五十六條第一項所明定
。查戊○○供稱：其自八十年起受僱於甲○○，從事地下錢莊之
經營，負責金錢出入之記帳工作；自八十二年起，由甲○○以月
息九分，提供資金供其與丁○○、丙○○、乙○○四人，各自攬
客以月息十二分至六十分貸放予亟需用錢之客戶；丙○○、乙○
○亦供承：其等向甲○○取得資金後，再以十三分之利息轉貸丁
○○等人（見同上偵查卷第十一頁反面、十二、二五、二六頁，
第一審卷(一)第二五五頁，同上偵查卷第一六、三一頁，一０五三
一號偵查卷第七四頁反面）。丁○○亦陳稱：其曾向甲○○取得
資金轉貸他人，以貸予李瑞祥為多（見第一審卷(一)第一九九頁）
。甲○○亦供承：丙○○等人貸放之資金均由其所提供，李瑞祥
向丙○○借錢所開立之支票，是存入其帳戶各等語明確（見一０
五三一號偵查卷第五四頁、第六五四七號偵查卷第二二二頁、第
七頁、原審上訴卷(一)第一一八頁）。核與證人紀秀青於法務部調
查局台南市調查站及檢察官偵查中供述：甲○○借給戊○○等四
人約五分利，後期約為九分左右，甲○○決定貸放對象後，交待
我至銀行領款交給他們四人，而他們四人則於下午拿支（本）票
、第一期利息（第一期利息均先扣）及支（本）票明細紀錄紙，
共三項裝在信封袋內交給我記載統計等語（見同上偵查卷第四、
二一至二四頁）；及董弘安所證：其自八十三年、八十四年間向
丁○○借款。利息超過百分之一百多，如借三十萬元，一個月要
還十多萬元；證人林德發於偵查中證稱：其自八十三年向丙○○
借款，利息十五分各等語相符（見一０五三一號偵查卷第五四頁
、第六五四七號偵查卷第二二二頁）；此外，林德發於八十三年
間向丙○○借款七百餘萬元未還，亦由甲○○具名提出詐欺之告
訴（見八六偵六五四七號資料卷三第一一九頁）。原審就上開不
利於被告等人之證據未根究明白、細心推求，遽以被告等事後翻
供，或前後所供不一而不予採信，同有可議。檢察官上訴意旨指
摘原判決不當，尚非全無理由，應認仍有撤銷發回更審之原因。
據上論結，應依刑事訴訟法第三百九十七條、第四百零一條，判
決如主文。
中    華    民    國  九十七  年    一    月  二十四  日
                      最高法院刑事第七庭
                          審判長法官  陳  正  庸
                                法官  賴  忠  星
                                法官  林  秀  夫
                                法官  宋      祺
                                法官  李  伯  道
      本件正本證明與原本無異
                                      書  記  官
中    華    民    國  九十七  年    一    月   三十   日
                                                      Ｑ


司法院資訊處製作；財團法人民間司法改革基金會備份。
